臺灣高等法院花蓮分院民事判決　　　　　九十二年度重上字第六三號
　　上　訴　人　朱永達即蕭林麗卿遺產管理人
　　　　　　　　乙○○
　　共　　　同
　　訴訟代理人　彭國能律師
　　被 上 訴人　保證責任花蓮第一信用合作社
　　法定代理人　甲○○
　　訴訟代理人　曾泰源律師
右當事人間請求塗銷土地所有權移轉登記事件，上訴人對於台灣花蓮地方法院中華民
國九十二年九月二十六日（九十二年度重訴字第四十一號）第一審判決，提起上訴，
本院於九十三年十月七日言詞辯論終結，判決如左：
      主  文
上訴駁回。
第二審訴訟費用由上訴人等負擔。
      事  實
甲、上訴人方面：
一聲明：(一)、原判決廢棄。
        (二)、被上訴人在第一審之訴駁回。
二陳述：除與原判決記載相同者予以引用外，補稱：
  (一)、依銀行法第十二條之一之規定，銀行辦理自用住宅放款及消費性放款，以取得
      前條所定之足額擔保時，不得以任何理由要求借款人提供連帶保證人。同法第
      十二條之二規定，銀行辦理授信徵取保證人時，除前項規定外，應以一定金額
      為限。銀行法第十二條之三規定，未來求償時，應先就借款人進行求償，其求
      償不足部分得就連帶保證人平均求償之。但為取得執行名義或保全程序者，不
      在此限。然本件消費借貸案，被上訴人並未積極向借款人陳義豐求償，亦未向
      其他連帶保證人陳德勝、陳慈美平均求償，即便聽聞借款人陳義豐及連帶保證
      人陳勝德、陳慈美身為花蓮當地知名怡園渡假村之經營者，其等尚積極進行大
      型會議中心興建計劃，此有更生日報九十一年九月二十九日大幅報導為證，以
      怡園廳會議中心造價高昂，連帶保證人陳勝德更主動認養路燈電費伍拾萬元等
      情事，均足證伊等有清償能力，詎被上訴人並未對借款人陳義豐及另二名連帶
      保證人陳德勝、陳慈美為任何追償行為，僅一味向上訴人蕭林麗卿追償，實已
      違反銀行法第十二條之三之規定。
  (二)、上訴人於原審為時效之抗辯，主張被上訴人提起本件撤銷訴訟已逾一年之除斥
      期間，被上訴人為此提出八十七年之放款徵信報告表一張，用以證明辦理貸款
      作業時，並不知上訴人蕭林麗卿財產之全部資料，是對於伊財產之變動亦無所
      悉。然以銀行貸放款作業之嚴謹，本件消費借貸亦高達三千五百萬元，如何可
      能只有單單一張評估資料？此部分懇請  鈞院准命被上訴人提供本件貸款案之
      全卷資料，俾查明被上訴人對於上訴人財產變動之知悉時間，是否已超過法定
      一年之撤銷時間。按民法第二百四十五條規定：「前條撤銷權，自債權人知有
      撤銷原因時起，一年間不行使，或自行為時起經過十年而消滅。」，上訴人蕭
      林麗卿之債務係於民國九十年七月二十六日確定，系爭四筆不動產變動之時間
      係九十年二月二日，被上訴人知有撤銷原因之時點，應為其對被告蕭林麗卿債
      權確定之時，即九十年七月二十五日前，然今被上訴人知有撤銷原因之期間已
      近二年，顯已逾一年之法定除斥期間，撤銷權已告消滅，提起本件，顯無理由
      。
  (三)、被上訴人一再指陳上訴人就系爭四筆不動產所為所有權移轉行為已侵害其債權
      ，然依最高法院九十年度台上字第二一九四號民事判決裁判要旨提及：「按債
      務人所為之無償行為，有害及債權者，債權人得聲請法院撤銷之，民法第二百
      四十四條第一項定有明文。是否有害及債權，以債務人行為時定之，故有害於
      債權之事實，須行為時存在，苟於行為時有其他足以清償債務之財產，縱日後
      債務人財產減少，仍不構成詐害行為。」。今上訴人蕭林麗卿於九十年二月二
      日將系爭四筆不動產贈與登記予上訴人乙○○，其時被上訴人並未對蕭林麗卿
      進行債務追償，遲於九十年六月份始對蕭林麗卿聲請支付命令，顯見蕭林麗卿
      將系爭四筆不動產贈與登記予乙○○，僅係一般夫妻間單純之贈與行為，並不
      涉及對被上訴人債權之詐害。且被上訴人遲於民國九十年六月始向蕭林麗卿追
      償債務，對蕭林麗卿之債權於民國九十年七月二十六日始行確定，此與被上訴
      人所指陳，蕭林麗卿於九十年二月二日將系爭四筆不動產贈與登記予乙○○時
      ，已損害權益之說法，顯有矛盾。
三、證據：援用原審提出之證據資料。
乙、被上訴人方面：
一聲明：如主文所示。
二陳述：除與原判決記載相同者予以引用外，補稱：
  (一)、銀行法第十二條之一第一、二、三項之規定係於八十九年一月一日總統令公佈
      施行，然本件借款係於八十七年五月二十八日由主債務人陳義豐，連帶保證人
      蕭林麗卿、陳勝德、陳慈美等向被上訴人所屬信義分社借款，於八十九年九月
      份起即未按期繳納本息，依法律不溯及既往之原則，即無適用八十九年十一月
      一日始增訂公佈施行銀行法第十二條之一條文餘地，上訴人此部分之主張容有
      誤會。
  (二)、上訴人蕭林麗卿於八十七年五月二十八日與陳勝德、陳慈美共同擔任陳義豐向
      被上訴人借款之連帶保證人，向被上訴人借款三千五百萬元；依當時被上訴人
      借款之徵信流程，並不知上訴人蕭林麗卿於借款當時即擁有花蓮縣壽豐鄉○○
      段第四十七、四十八地號持分全部，及壽豐鄉○○段第三三八、三三九地號持
      分全部土地，此有蕭林麗卿之徵信報告表可稽（原審九十二年八月二十六日準
      備書狀證物一），且依據稅捐稽徵法三十三條一項（原審九十二年八月二十六
      日準備書狀證物二），有關調查財產資料之規定，被上訴人亦無從查得上訴人
      蕭林麗卿之任何財產。
  (三)、被上訴人之訴訟代理人陳宏名於原審台灣花蓮地方法院九十二年七月二十五日
      庭訊時，固自承於民國九十年五月二十一日曾前往國稅局查詢上訴人蕭林麗卿
      之財產資料（被上訴人當時係有台灣花蓮地方法院之假扣押裁定始得以查詢）
      ，然依當時查得之財產資料，並無系爭花蓮縣壽豐鄉○○段第四十七、四十八
      地號，及壽豐鄉○○段第三三八、三三九地號土地，有九十年五月二十一日國
      稅局之歸戶財產查詢清單資料影本壹份（原審九十二年八月二十六日準備書狀
      證物三）為憑，被上訴人於上訴人蕭林麗卿借款時並不知道其所有財產資料，
      何能於九十年五月二十一日時知悉系爭壽豐鄉○○段、山嶺段土地已由上訴人
      蕭林麗卿移轉予上訴人乙○○之事實？上訴人等仍執陳詞抗辯被上訴人之撤銷
      權已逾民法第二四五條之一年除斥期間，亦無理由。且被上訴人知悉在前之事
      實，依舉證責任分配原則，亦應由上訴人等負舉證責任，然迄今上訴人等亦未
      為確實之舉證。另檢附民國八十七年四月份陳義豐授信申請書（證物一含蕭林
      麗卿、陳勝德、陳慈美、陳義豐徵信報告表影本及擔保放款資料影本等資料）
      ，依前述資料，被上訴人貸款當時，確不知蕭林麗卿擁有系爭不動產。
  (四)、按「保證債務之所謂連帶，係指保證人與主債務人負同一債務，對於債權人各
      負全部給付之責任而言縱使無民法第七百四十六條所揭之情形，亦不得主張同
      法第七百四十五條關於檢索抗辯之權利」，最高法院四十五年台上字第一四二
      六號判例者著有明文，故被告既為連帶保證人，即屬民法第二百七十三條所稱
      之連帶債務人（五十五年度第七次民刑庭總會決議參照）。民法第二百七十三
      條第一項規定：連帶債務之債權人，得對於債務人中之一人或數人或其全體，
      同時或先後請求全部或一部之給付。本件上訴人蕭林麗卿既屬連帶保證人，依
      法被上訴人得向其一人請求全部之給付，被上訴人是否有向債務人或其他連帶
      保證人為請求，並非蕭林麗卿所能置喙，上訴人要求被上訴人提出是否有向債
      務人及其他連帶保證人追償之資料，顯無理由。
  (五)、蕭林麗卿於財產移轉予其夫即上訴人乙○○時，尚擁有花蓮市○○段七六六地
      號土地、花蓮市○○段一三六三、一三六三之一、一三三四、一三三七、一三
      三八、一三三九地號土地、台北縣林口鄉○○段東湖小段一七四之十一、一七
      四之十二、一七四之十三、一七四十八、一七四之十九、一七四之四十、一七
      四之四十一、一七四之四十二、一七四之四十三、一七四之四十四、一七四之
      四十五等十二筆土地，壽豐鄉○○段第四十七、四十八地號，壽豐鄉○○段第
      三三八、三三九地號土地。其中花蓮市○○段第七六六地號土地，縱依上訴人
      於九十二年八月十五日答辯(二)狀第三頁倒數第二行後段所述評估市價達三六，
      七六０，０００元，然查民意段第七六六地號土地，已設定於第一商業銀行二
      千四百萬元，第二順位華南商業銀行四千五百萬元，第三順位謝明健五百萬元
      ，其毫無任何價值當甚為明確。另當時被告蕭林麗卿提供之抵押品即坐落花蓮
      市○○路段第一三六三、一三六三之一、一三三四、一三三七、一三三八、一
      三三九地號土地，蕭林麗卿亦以欲處分予第三人以清償債務人陳義豐積欠被上
      訴人所負債務為由向被上訴人申請撤銷查封，此有蕭林麗卿九十一年四月十七
      日申請書（原審九十二年八月二十六日準備書(二)證物四）為證，前述土地並於
      九十一年七月二十九日出售予張淑華，價金為二千三百八十五萬元，此有不動
      產買賣契約書為證（原審九十二年八月十六日準備書(二)證物五），其中出售價
      金用以清償被上訴人之借款為一千八百六十五萬元，此有九十一年八月九日台
      支影本，轉帳收入傳票影本二份為憑（原審九十二年八月二十六日準備書(二)證
      物六－八）。且以主債務人陳義豐向被上訴人之借款之本金部份即達二千二百
      零五百十三元，尚不含利息、遲延利息、及違約金，蕭林麗卿所擁有泰山鄉○
      ○段第十四小段二、四，林口鄉○○段六二六、六五二、六五九、六七０地號
      土地，依上訴人之計算扣除增值稅之鑑價結果尚僅餘七百四十一萬三千七百五
      十六元，此有附表及附件土地謄本及鑑價資料可稽（原審九十二年八月二十六
      日準備書(二)證物九），顯不足清償蕭林麗卿擔任連帶保證人尚積欠被上訴人之
      二千二百餘萬元（僅本金部份）。且被上訴人所指上開台北縣林口鄉之土地，
      經被上訴人聲請查封拍賣，經鑑價後其價值為一千一百零三萬四千八百元（證
      七），經扣除土地增值稅四，０三一，四二九元後（證八），其價值僅剩七，
      ００三，三七一元，另蕭林麗卿尚有債權人第一商業銀行股份有限公司花蓮分
      行（上開土地該銀行係假扣押債權人），與被上訴人平均分配，被上訴人所能
      獲償之金額顯然更低於上開土地之餘額，而花蓮市○○段之土地，依蕭林麗九
      十一年四月十七日之申請書，可知其已自忖該部份土地不足清償債務，而上開
      土地於九十一年七月二十九日出售予張淑華，價金為新台幣二千三百八十五萬
      元（詳見原審證五），其中出售價金用以清償被上訴人之借款為一千八百六十
      五萬元（請見原審證六至八），尚欠被上訴人二千二百萬零五百十三元（僅本
      金部分），顯見上開林口鄉之土地實不足清償被上訴人之債務，上訴人上開主
      張，實無足取。
  (六)、被上訴人早已對陳勝德、陳慈美實施強制執行程序，案號為台灣花蓮地方法院
      九十年執字第二一四二號孝股（債務人陳勝德），及台灣花蓮地方法院九十年
      執字第四一五六號廉股（債務人為陳勝德、陳慈美），並分別就花蓮市○○段
      第四０五之八地號，壽豐鄉壽段四七六０之一地號等，於九十二年六月十八日
      （第一次拍賣），九十二年七月十三日（第一次拍賣），壽豐鄉壽段四六五０
      地號等於九十二年七月三十日進行第一次拍賣，九十年度執字第四一五六號就
      陳慈美所有花蓮縣壽豐鄉○○段等，陳勝德所有花蓮市○○段七五九之八地號
      土地等不動產進行特別拍賣程序，此有所附拍賣資料可稽（證物二－五）。足
　　　徵上訴人等抗辯被上訴人並未對連帶保證人陳勝德、陳慈美追償，有違反銀行
　　　第十二條之一規定，亦屬無據，應予駁回。
三、證據：除援用原審提出之證據外，補提出九十年執字第二一四二、四一五六號拍
    賣資料影本四件、社員授信申請書、徵信報告表、個人資料表、台灣板橋地方法
    院民事執行處通知影本、土地增值稅計算表為證。
      理  由
一、本件上訴人蕭林麗卿已於九十二年十一月二十五日死亡，其遺產經台灣台北地方
    法院指定遺產管理人為朱永達，朱永達並已具狀承受訴訟，核無不合，應予准許
    ，合先明。
二、被上訴人於原審起訴主張蕭林麗卿擔任連帶保證人與訴外人陳義豐（借款人）、
    陳勝德、陳慈美分別於民國（下同）八十六年十一月七日等簽立授信約定書，並
    於八十七年五月二十八日簽立擔保放款借據，向其所屬信義分社借款三千五百萬
    元，然借款人陳義豐自八十九年九月二十八日起即未按期繳納本息，致其除向陳
    義豐、陳勝德、陳慈美追償外，並於九十年六月份向台灣台北地方法院聲請支付
    命令，向蕭林麗卿追償三千四百九十九萬六千二百五十元，及自八十九年九月二
    十八日起至清償日止，按年息百分之八計算之利息，暨自八十九年十月二十九日
    起至清償日止，其逾期在六個月以內者，按上開利率百分之十，逾期超過六個月
    者，按上開利率百分之二十計算之違約金。經台灣台北地方法院核發九十年度促
    字第二六九八六號支付命令且業已確定。蕭林麗卿既為陳義豐向其借款之連帶債
    務人，自應就陳義豐對於其之借款三千五百萬元，於未完全清償本息前負全部給
    付之責任。然蕭林麗卿卻於陳義豐等八十九年九月份起未如期繳納本息後之九十
    年二月二日（原因發生日期九十年二月二日）將坐落花蓮縣壽豐鄉○○段第四十
    七地號，地目「建」，面積一八三七三平方公尺之土地，同地段第四十八地號，
    地目「旱」，面積五四一五平方公尺之土地，花蓮縣壽豐鄉○○段第三三八地號
    ，地目「旱」，面積五二四五．五九平方公尺之土地，同地段第三三九地號，地
    目「旱」，面積一八０一０．０一平方公尺之土地等共四筆（下稱系爭土地），
    以夫妻贈與為原因移轉為其夫即上訴人乙○○所有。蕭林麗卿將系爭土地贈與予
    其夫上訴人乙○○，並業已於九十年二月十五日辦畢所有權移轉登記之行為，顯
    已損害其身為借款貸與人之債權人權益，其自得依據民法第二百四十四條一項之
　　規定訴請撤銷此項債權及物權行為等情，爰請求判決如原判決所示之聲明；上訴
　　人等則以蕭林麗卿於九十年二月二日將其所有之系爭土地贈與上訴人乙○○，其
　　時被上訴人並未對蕭林麗卿進行追償債務，遲於九十年六月份始對蕭林麗卿聲請
　　發支付命令，顯見蕭林麗卿將系爭土地贈與配偶即上訴人乙○○，僅係一般夫妻
　　間單純之贈與行為，並不涉及對被上訴人債權之詐害。且被上訴人於九十年六月
　　始向蕭林麗卿追償債務，其對蕭林麗卿之債權於九十年七月二十六日始行確定，
　　此與被上訴人所指陳蕭林麗卿於九十年二月二日將其所有之系爭土地贈與乙○○
　　時，已損害其之權益，顯有矛盾。又蕭林麗卿於九十年二年十五日辦理系爭土地
　　移轉登記後，當時蕭林麗卿名下尚有花蓮市○○段七六六號土地（經評估市價達
　　三六、七六Ｏ、ＯＯＯ元）、花蓮市○○段一三六三、一三六三之一、一三三四
　　、一三三七、一三三八、一三三九號（下稱林森段土地，於辦理前開貸款時已設
　　定抵押權予被上訴人，經評估市價達三四、九一七ＯＯＯ元）、台北縣林口菁埔
　　段東湖小段一七四之十一、之十二、之十三、之十八、之十九、之三九、之四十
　　、之四一、之四二、之四三、之四四、之四五等土地（即重測後之新林段六五二
　　、六二六、六五九、六七Ｏ、新林段十四小段四號、二號土地，經評估市價達二
　　八、四ＯＯ、四ＯＯ元）。而蕭林麗卿前於八十七間擔任被上訴人銀行債務連帶
　　保證人及擔保物提供人時，個人之財產狀況，尚擁有之動產為：福懋公司股票四
　　十四萬六千股、華南產物保險公司股票十九萬三千二百二十一股、華南商業銀行
　　活儲；至九十年二月十五日時之財產狀況，除上開土地外，擁有之動產為：遠期
　　支票三百零七萬二千元（發票人陳勝德）、遠期支票八百十六萬元（發票人陳勝
　　德）、本票債權一億二千萬元（發票人柯金堂）。其時之債務則有：對第一銀行
　　花蓮分行之借款一千七百萬元、對被上訴人之債務三千五百萬（即系爭之保證債
　　務）、對華南銀行保證債務二千九百九十萬元。蕭林麗卿於九十年二月十五日將
　　系爭四筆土地贈與其夫即上訴人乙○○時，蕭林麗卿已提供設定被上訴人抵押權
　　之土地，即為前開林森段土地，依被上訴人所提出八十七年四月十八日之徵信報
　　告表，其時被上訴人核定之該林森段土地，被上訴人評估總價高達五千二百萬元
　　，除此之外，蕭林麗卿其時尚有其他資產。至上訴人就林森段土地之估價，雖誤
　　以九十一年間由花蓮地政事務所出具之土地價額鑑定書，然不論八十七年或九十
　　年二月間之估價均高於此金額。以被上訴人總社坐落所在，適與林森段土地相鄰
　　，而債務人所知被上訴人係以每坪三十八萬元購買，林森段土地原即按估價之七
　　成作放款金額，依例將此供擔保之林森段土地出售，應可足額清償保證債務。蕭
　　林麗卿自始為連帶保證人，借款人為陳義豐，其父陳勝德、姑姑陳慈美亦均為連
　　帶保證人，九十一年七月二十九日因仲介公司及被上訴人之強力說服，上訴人方
　　同意出售林森段土地，販售所得雖有不足，然借款人陳義豐及連帶保證人陳勝德
　　、陳慈美身為花蓮當地知名怡園渡假村之經營者，其等尚積極進行大型會議中心
　　興建計劃，依更生日報九十一年九月二十九日大幅刊載，依該新聞內容可知：怡
　　園廳會議中心造價高昂，另連帶保證人陳勝德主動認養路燈電費，並交付五十萬
　　元之認養支票。以被上訴人之立場，實另有其他具資力之人，足清償被上訴人之
　　債權。另被上訴人要求蕭林麗卿出售林森段土地，並認同林森段土地之販售價格
　　，並要求蕭林麗卿另提供不動產設定擔保不足額部份，亦已依被上訴人之要求將
　　土地權狀正本及相關書類用印畢交付。至蕭林麗卿之所以移轉系爭四筆土地予夫
　　乙○○，全係因乙○○前交付蕭林麗卿代為保管之股票，蕭林麗卿未經同意擅自
　　委託他人出售，所得竟遭他人侵占，為避免蕭林麗卿不善理財、重蹈覆轍，反因
　　此蒙受更大損失，遂將之以贈與方式移轉登記至乙○○名下。是蕭林麗卿當時之
　　財產已足供清償對被上訴人之債務，實無損於被上訴人之債權。又被上訴人於八
　　十七年五月二十八日辦理貸款作業時，應已對蕭林麗卿之財產資料加以查證，始
　　會同意蕭林麗卿分以連帶保證人及擔保物提供人之雙重身分，涉入第三人之貸放
　　款作業，被上訴人既已有蕭林麗卿八十七年五月間之財產資料，對照九十年五月
　　二十一日至國稅局所查詢之財產內容，當會發現系爭土地已辦理移轉登記，自應
　　以九十年五月二十一日為被上訴人知悉撤銷權行使之起算時點。又蕭林麗卿之債
　　務係於九十年七月二十六日確定，因此被上訴人知有撤銷原因之時點，至少應為
　　其對蕭林麗卿債權確定之時，即九十年七月二十六日，然被上訴人行使該撤銷權
　　已逾一年之法定除斥期間，撤銷權已告消滅，被上訴人提起本訴，顯屬無理由，
　　為此請求駁回被上訴人之訴等語資為抗辯。
三、被上訴人主張訴外人陳義豐邀同蕭林麗卿、訴外人陳勝德及陳慈美擔任連帶保證
    人，於八十七年五月二十八日向被上訴人借款三千五百萬元，然陳義豐自八十九
    年九月二十八日起即未按期繳納本息，被上訴人即向陳義豐、陳勝德及陳慈美追
    償欠款，並於九十年六月間向法院聲請支付命令，向蕭林麗卿追償三千四百九十
    九萬六千二百五十元，及自八十九年九月二十八日起至清償日止，按年息百分之
    八計算之利息，暨自八十九年十月二十九日起至清償日止，其逾期在六個月以內
    者，按上開利率百分之十，逾期超過六個月者，按上開利率百分之二十計算之違
    約金，嗣亦經台灣台北地方法院核發九十年度促字第二六九八六號支付命令且業
    已確定。惟蕭林麗卿早於九十年二月十五日即將系爭土地，以夫妻贈與為原因，
    移轉所有權予其夫即上訴人乙○○等事實，業為蕭林麗卿生前及上訴人蕭寬敏所
    自認，並有被上訴人提出之系爭土地登記謄本在卷可稽，堪認為真正。
四、民法第二百四十四條之撤銷權，自債權人知有撤銷原因時起，一年間不行使，或
    自行為時起，經過十年而消滅，為同法第二百四十五條所明定。上訴人主張被上
    訴人所主張行使之該撤銷權縱使成立，亦已罹於該一年之短期除斥期間之時效規
    定而消滅，既經被上訴人所否認，上訴人自應就該有利於己之事實負舉證責任。
    上訴人雖以被上訴人於八十七年五月二十八日辦理貸款作業時，自應已對蕭林麗
    卿之財產資料加以查證，當已知悉蕭林麗卿名下之財產為何，迨被上訴人於九十
    年五月二十一日至國稅局所查詢之財產內容，當會發現系爭土地已辦理移轉登記
    ，自應以九十年五月二十一日或九十年七月二十六日對蕭林麗卿之債權確定時，
    為被上訴人知悉撤銷權行使之起算日等語，以為該主張之依據。惟金融機構於審
    核申貸戶之條件時，依法並未被授與查悉申貸人及其保證人所有財產資料之權限
    ，亦無法逕由稅捐機關任意取得該資料，此由稅捐稽徵法第三十三條第一項之規
    定即知，是以，尚不能以本件被上訴人曾進行對保手續即推論其應已知悉蕭林麗
    卿之財產狀況。何況，依照被上訴人所提出且為上訴人所不爭執之蕭林麗卿之徵
    信報告影本觀之，其內除記載前開林森段土地外，並未記有其他不動產，當更不
    足推定被上訴人於八十七年五月間辦理貸款時已知悉蕭林麗卿擁有系爭土地所有
    權之事實。另依被上訴人提出其向國稅局查得之蕭林麗鄉所有之土地共廿一筆，
　　並無系爭之土地在內，有該明細表在卷可憑（見原審卷第一一七頁至第一一九頁
　　），至被上訴人於八十七年五月核准前開貸款後迄九十二年三月三十日被上訴人
　　自稱獲悉之日前，是否獲得蕭林麗卿擁有系爭土地之訊息，上訴人始終未能舉證
　　以實其說，自難認上訴人此部分之主張為真實。自不能認被上訴人起訴時已罹於
　　前揭一年之除斥期間之規定。
五、按債務人所為之無償行為，有害及債權者，債權人得聲請法院撤銷之，民法第二
    百四十四條第一項定有明文。本件上訴人等係於九十年二月二日為贈與及所有權
    讓與之約定，並於同年月十五日為所有權轉讓之登記，是其二人間之無償行為是
    否有害及被上訴人之債權，自應以當時上訴人蕭林麗卿所有之財產及負債整體觀
    之，以定系爭土地之讓與是否損及蕭林麗卿對本件被上訴人之清償能力。上訴人
    雖提出花蓮市○○段七六六號土地、林森段土地、台北縣林口新林段六五二、六
    二六、六五九、六七Ｏ、新林段十四小段四號、二號土地之登記資料、緩課股票
    轉讓所得申報憑單、持有股份證明書、華南商業銀行存摺、原審法院九十年度促
    字第九一Ｏ九號支付命令、支票及退票理由單影本六紙（陳勝德簽發）、同院九
    十一年度促字第二七八Ｏ號支付命令、本票影本一紙（陳勝德簽發）、本票影本
    四紙（柯金堂簽發）、切結書影本一紙（柯金堂簽立）、更生日報剪報為證，惟
    查：(一)花蓮市○○段七六六號土地早於系爭土地讓與所有權予上訴人乙○○前
    之八十五年七月間即已設定最高限額抵押二千四百萬元予第三人，又於八十八年
    三月二十五日設定最高限額四千五百萬元之抵押權予華南商業銀行，負債情形顯
    高於上訴人自稱該地之價值三千六百七十六萬元；(二)林森段土地於辦理前開陳
    義豐申請貸款時，即已設定抵押權予被上訴人供擔保之用，已難認屬於積極資產
    ，又依被上訴人所提出並為上訴人所不爭執之蕭林麗卿於九十一年四月十七日所
    出具之切結書觀之，蕭林麗卿已自忖此部分土地不足清償債務，再依被上訴人所
    提出亦為上訴人不爭執之林森段土地買賣契約書，蕭林麗卿係以二千三百八十五
    萬元之價格賣予訴外人張淑華，自不能認為此項資產於九十年二月間有助於蕭林
    麗卿之償債能力；(三)至蕭林麗卿所有應有部分均為九分之二之台北縣林口新林
    段六五二、六二六、六五九、六七Ｏ、新林段十四小段四號、二號土地，經核算
    增值稅之負擔後，其實際價值僅約七百四十一萬餘元，並非如上訴人所辯稱高達
    二千八百四十萬餘元；(四)另被上訴人所提出之緩課股票轉讓所得申報憑單、持
    有股份證明書、華南商業銀行存摺、原審法院九十年度促字第九一Ｏ九號支付命
    令、支票及退票理由單影本六紙（陳勝德簽發）、同院九十一年度促字第二七八
    Ｏ號支付命令、本票影本一紙（陳勝德、陳義豐簽發），均僅能證明八十七年（
    股票轉讓憑單、存摺）、八十九年（持股證明）、九十年三月至八月（對陳勝德
    之支票債權）、九十一年一月（對陳勝德、陳義豐之本票債權）之財產狀況，仍
    不能證明蕭林麗卿在九十年二月間擁有該部分財產；至本票影本四紙（柯金堂於
    八十九年三月六日簽發）及切結書影本一紙（柯金堂於八十九年六月二日簽立）
    部分，由該切結書內容觀之，蕭林麗卿與柯金堂間之債務關係，業以不動產過戶
    之方式抵償，尚不能認為屬於其於九十年二月間仍然擁有之債權；(五)就更生日
    報之報導而言，非但其報導之內容無關蕭林麗卿個人之償債能力，僅係關於陳勝
    德之投資行為，況且，該事實之發生亦係在九十年二月間以後之九十一年間，尤
    不得作為判斷蕭林麗卿為前開無償贈與予乙○○時資力之依據。
六、另民法第二百四十四條第一項之撤銷權，並無如同條第二項以「於行為時明知有
    損害於債權人之權利」為要件，其目的在於撤銷無償行為對於受益人之損害顯較
    有償行為之受益人為小之情形下，為保全債權人債權之行使，而特為較寬鬆之規
    定。故不論為該無償行為之行為人是否具有詐害債權人之意思，債權人均得行使
    該撤銷權，本件上訴人以其無詐害之意思云云作為其抗辯之論據之一，即非的論
    。
七、綜上，上訴人不能證明被上訴人之撤銷權已罹於除斥期間而消滅。而上訴人就其
    二人間為前開無償行為時，蕭林麗卿所擁有之財產充其量，僅為實際價值僅約七
    百四十一萬餘元，應有部分均為九分之二之台北縣林口新林段六五二、六二六、
    六五九、六七Ｏ、新林段十四小段四號、二號土地所有權持分，對照蕭林麗卿於
    九十年二月間，就陳義豐積欠被上訴人高達三千四百九十九萬六千二百五十元以
    上應負擔之連帶債務而言，顯已害及被上訴人對蕭林麗卿之債權求償之效果。從
    而被上訴人依據民法第二百四十四條第一項之規定，訴請判決如原判決主文第一
　　、二項所載，自屬正當。原審因而為上訴人等敗訴之判決，核無不當。上訴意旨
　　仍執前詞，認其無償行為，並無害及被上訴人之債權云云指摘原判決不當，為無
　　理由，應予駁回。
八、本件事證已臻明確，兩造其餘攻擊防禦方法就本判決之結果均不生影響，爰不一
    一論述，併此敘明。
據上論結：本件上訴為無理由，依民事訴訟法第四百四十九條第一項、第七十八條、
第八十五條第一項前段判決如主文。
中      華      民      國    九十三    年      十      月    二十八    日
                                  審判長法官  謝  志  揚
                                        法官  陳  淑  媛
                                        法官  莊  謙  崇
右正本係照原本作成。
如不服本判決，應於判決送達後二十日內向本院提出上訴狀。未表明上訴理由者，應
於上訴後二十日內向本院提出上訴理由狀(須按他造人數提出繕本)。
上訴時應提出委任律師或具有律師資格之人之委任狀；委任有律師資格者，另應附具
律師及格證書及釋明委任人與受任人有民事訴訟法第四百六十六條之一第一項但書或
第二項（詳附註）所定關係之釋明文書影本。
                                  法院書記官  林  明  智
中      華      民      國    九十三    年      十      月    二十八    日
附註：民事訴訟法第四百六十六條之一( 第一項、第二項 )：
對於第二審判決上訴，上訴人應委任律師為訴訟代理人。但上訴人或其法定代理人具
有律師資格者，不在此限。
上訴人之配偶、三親等內之血親、二親等內之姻親，或上訴人為法人、中央或地方機
關時，其所屬專任人員具有律師資格並經法院認為適當者，亦得為第三審訴訟代理人
。
